最高法院刑事判決　　　　　　　　　　　　　　　九十一年度台上字第五七八八號
　　上　訴　人　甲○○
右上訴人因偽造有價證券案件，不服台灣高等法院中華民國八十九年六月十五日第二
審更審判決（八十九年度上更(一)字第一八三號，起訴案號：台灣桃園地方法院檢察署
八十四年度偵字第八七０二號），提起上訴，本院判決如左：
    主  文
原判決撤銷，發回台灣高等法院。
    理  由
本件原判決認定：上訴人甲○○曾於民國七十五年七月十六日因詐欺罪經原法院判處
有期徒刑十月確定，於七十六年十二月二十八日執行完畢，猶不知警惕，明知告訴人
呂慶義於八十一年七月一日，在桃園縣桃園市○○路一一三號伊事務所，交付僅呂某
簽名署押、捺指印之票號ＴＨ0000000號商業本票乙紙，並無面額、發票日及
到期日之記載，上訴人竟意圖供行使之用，未經呂慶義之授權，而命不知情之林情子
在上址事務所，於該本票上填載發票日八十一年七月一日、到期日八十一年九月十八
日、面額新台幣（下同）三百萬元（ＮＴ＄：３００００００部分係由上訴人填載）
，而偽造有價證券，並持以向台灣桃園地方法院聲請對呂慶義名義之本票准許強制執
行等情。因而維持第一審論處上訴人以意圖供行使之用，而偽造有價證券（累犯）罪
刑之判決，駁回上訴人在第二審之上訴，固非無見。
惟查：(一)、有罪之判決書，對被告有利之證據不採納者，應說明其理由，為刑事訴訟
法第三百十條第二款所明定。故有罪判決書對於被告有利之證據，如不加採納，必須
說明其不予採納之理由，否則即難謂無判決不備理由之違誤。本件呂慶義雖指上訴人
有偽造上開本票之犯行，惟其於檢察官偵查中原供稱：「（你何時拿空白本票給甲○
○？）八十二年八月在桃市○○路三三號三樓，當時日期、面額都沒寫，只有簽名、
蓋指印，沒有授權他填寫」云云（見偵查卷第三十三頁反面），但其嗣於第一審審理
中訊問時則改稱：「（署押是你所押？）不是我署押。」云云（見一審卷第一四八頁
反面）。故其先後指訴並不一致，所述是否實在？能否採為不利於上訴人之證據？尚
非無疑。且依原判決之事實所載，呂慶義係在空白本票上簽名署押、捺指印後，再將
該本票交付予上訴人，苟呂慶義無相當程度之授權，則其交付該已完成署押之空白本
票予上訴人何用？又於原審所調取並影印附卷充為本件訴訟資料之台灣桃園地方法院
八十二年度桃簡字第三三號呂慶義與上訴人間確認本票債權不存在事件審理中，證人
陳建定曾證稱：「（簽發本票時你有在場？）簽的時候我不在場，但金額是被告（指
上訴人）叫我打的」、「（以後的事你知道？）三百萬元打字打好就送進去」、「（
兩造在談有何人在場？）有會計小姐（指證人林情子）在場，票之日期是會計小姐填
的」等語。另證人林情子亦證稱：「（八十一年七月一日你有填寫被告所開之票據日
期，情形如何？）有，是我填寫發票日及到期日，是被告叫我填寫的，填寫後由原告
（指呂慶義，原筆錄誤植為被告）簽名」、「（你有看到呂慶義簽名？）有，當場簽
名的」等語（見外放之台灣桃園地方法院八十二年度桃簡字第三三號確認本票債權不
存在事件影印卷所附八十二年三月二十二日及同年四月十二日之言詞辯論筆錄）。如
果證人陳建定、林情子之上開證言無訛，上訴人是否有偽造上開本票之犯行，即有疑
問。原審對前述攸關上訴人犯罪是否成立之有利證據，不予採納，復未說明其不予採
納之理由，即遽為上訴人不利之認定，難謂無判決理由不備之違法。(二)、證據雖已調
查而其內容尚未明瞭者，即與未經調查無異，如遽行判決，仍屬應於審判期日調查之
證據而未予調查之違法。本件原判決雖以上訴人於原審前審審理時辯稱：三百萬元之
本票並不包括十三張本票七十三萬五千元，而係呂慶義除積欠伊四十四張支票共一百
九十萬元之債務外，另於八十年十二月至八十一年二月間，以新竹區中小企業銀行會
稽分行之支票向伊調借一百二十萬元，合計金額達三百萬元，伊當時係以案外人陳潘
蘭清之帳戶代收云云，然經原審向新竹區中小企業銀行會稽分行調閱呂慶義於八十年
十二月至八十一年二月間所開具之支票資料，據覆有案可稽者僅面額三萬二千二百元
之支票一紙而已，此有該銀行竹企銀會稽字第一五四七之一號函暨支票正、反面影本
各一紙附卷可稽，因認上訴人所辯呂慶義曾另以一百二十萬元之支票向其調現一節，
並非實在 (見原判決理由二、(四)）。但查上訴人於原審前審提示上開新竹區中小企業
銀行會稽分行覆函時，即當庭陳稱：呂慶義於八十年九月至十二月，陸續開立一百二
十萬元之支票，三張二十萬元、二張三十萬元，但因呂慶義存款不足，所以支票沒有
回籠。呂慶義係以五一二∣七帳戶開票給伊，伊以陳潘蘭清名義代收等語，並提出陳
潘蘭清之支票代收簿影本為證。另呂慶義當時亦不否認其曾開立上開帳戶之支票予上
訴人（見原審上訴字卷第四十三頁反面、第四十四頁、第八十頁）。是呂慶義與上訴
人雙方之金錢借貸情形如何﹖尚欠明瞭，原審未再向上開銀行調查呂慶義於八十年十
二月至八十一年二月間已使用及未使用支票之情形，或命呂慶義提出其上開帳戶之支
票存根以供查證，並調取陳潘蘭清之帳戶資料，查明該帳戶於上揭時段有無委託銀行
代收呂慶義所簽發之支票，俾資為論斷之依據，即遽行判決，自有應於審判期日調查
之證據而未予調查之違法。以上諸端皆為本院前次發回意旨所指摘，然原判決或仍未
予調查釐清，或復未於理由中說明前述對上訴人有利證據不予採納之原因，猶有調查
未盡或判決不備理由之違背法令。上訴意旨執以指摘原判決不當，為有理由，應認原
判決仍有撤銷發回更審之原因。
據上論結，應依刑事訴訟法第三百九十七條、第四百零一條，判決如主文。
中      華      民      國    九十一    年      十      月     十六     日
                              最高法院刑事第九庭
                                  審判長法官  陳  炳  煌
                                        法官  陳  正  庸
                                        法官  韓  金  秀
                                        法官  吳  信  銘
                                        法官  徐  文  亮
      右正本證明與原本無異
                                              書  記  官
中      華      民      國    九十一    年      十      月    二十九    日
